【裁判字號】    97,訴易,84
【裁判日期】    980225
【裁判案由】    損害賠償
【裁判全文】
臺灣高等法院臺中分院民事判決  97年度訴易字第84號
原        告  乙○○
              丁○○
前列二人共同
訴  訟代理人  王志中律師
              林松虎律師
被        告  甲○○
                          號
              丙○○
上當事人間因被告恐嚇取財等刑事案件，提起刑事附帶民事訴訟
（97年度附民字第241號 ），請求損害賠償事件，經本院刑事庭
裁定移送，本院於民國98年 2月11日言詞辯論終結，判決如下：
    主  文
被告應連帶給付原告乙○○、丁○○各新臺幣壹拾萬元，及均自
民國九十七年十月二十四日起至清償日止按年息百分之五計算之
利息。
原告其餘之訴均駁回。
訴訟費用由被告連帶負擔六分之一，餘由原告負擔。
    事實及理由
壹、訴之聲明：
一、原告方面：被告應連帶給付原告各新台幣（下同）60萬元，
    及均自起訴狀繕本送達翌日起至清償日止按年息百分之5計
    算之利息。
二、被告方面：駁回原告之訴。
貳、陳述及理由部分：
一、原告主張：訴外人廖宜昺（原名廖宜清，下稱廖宜昺）於民
    國83年間，因向被告甲○○借款，而將其所有坐落彰化縣溪
    州鄉○○段 368地號（下稱上開土地），以及坐落彰化縣溪
    州鄉○○段871地號等二筆土地，共同設定權利價值800萬元
    之抵押權予甲○○，作為擔保借款之用。嗣因廖宜昺另積欠
    原告乙○○借款及利息債務合計150萬元 ，無力清償，經與
    乙○○協商後，約定由廖宜昺將上開土地所有權讓與乙○○
    ，除用以抵償借款及利息債務外，乙○○亦同時負責清償廖
    宜昺積欠甲○○之借款債務，廖宜昺旋於89年 2月24日將上
    開土地所有權移轉登記予原告即乙○○之妻丁○○。其後，
    甲○○得知廖宜昺未經其同意，擅自將上開土地所有權移轉
    登記予丁○○，乃於95年7、8月間，前往雲林縣西螺鎮果菜
    市場，質問廖宜昺，經廖宜昺告知其與乙○○約定，由乙○
    ○負責清償廖宜昺積欠甲○○之借款債務後，甲○○為使其
    借款債權得以順利受償，竟委由被告丙○○代為協商上開土
    地所有權移轉登記事宜，並與丙○○共同基於以脅迫使人行
    無義務之事之犯意聯絡，於95年10月初某日，由丙○○要求
    不知情之廖宜昺撥打電話與乙○○聯繫後，丙○○即帶同真
    實姓名年籍不詳之成年男子，前往彰化縣北斗鎮○○路北斗
    國中對面之異人館咖啡館，與乙○○、廖宜昺、廖宜昺之妻
    顧玉珠，共同協商借款債務處理事宜，乙○○原要求甲○○
    需代廖宜昺返還150萬元借款債務後 ，始願將上開土地所有
    權移轉登記予甲○○，嗣經協商後，乙○○雖同意將金額降
    至80萬元，然因丙○○不同意，而未能達成協議。翌日上午
    某時許，丙○○復前往乙○○、丁○○所經營位在彰化縣溪
    州鄉○○路○段559號之寶貝屋檳榔攤，向乙○○、丁○○恫
    稱：甲○○說沒有那麼多錢，你多少拿一點，不然一毛錢都
    拿不到；土地要過戶給甲○○，否則要叫小弟去站衛兵或砸
    店等語；數日後，丙○○接續帶同具上開犯意聯絡之真實姓
    名年籍不詳成年男子，前往寶貝屋檳榔攤上址，向乙○○、
    丁○○恫稱：該男子剛關出來，如果不去過戶，會再換另一
    批人來等語；以此脅迫方式，致乙○○、丁○○均心生畏懼
    ，不得已收受甲○○所給付、由丙○○所轉交之30萬元後，
    雖無義務仍於95年10月14日，依照丙○○之指示，將辦理上
    開土地所有權移轉登記所需文件交付予彰化縣溪州鄉不知情
    之某代書，將上開土地所有權移轉登記予甲○○。案經台灣
    彰化地方法院檢察署（下稱彰化地檢署）將被告甲○○、丙
    ○○二人提起公訴，經法院判決罪刑在案。按因故意或過失
    ，不法侵害他人之權利者，負損害賠償責任。又按不法侵害
    他人之身體、健康、名譽、自由、信用、隱私、貞操或不法
    侵害他人人格法益而情節重大者，被害人雖非財產上之損害
    ，亦得請求賠償相當之金額，民法第184條第1項段、第 195
    條第 1項前段分別定有明文。被告二人恐嚇原告，並脅迫原
    告將系爭土地過戶與被告甲○○，妨害原告行使權利，且其
    情節重大，原告自得請求被告賠償非財產上之損害。爰依民
    法第184條、 第195條、第213條規定，請求被告連帶給付原
    告各60萬元，及自起訴狀繕本送達翌日起至清償日止按年息
    百分之5計算之利息。
二、被告則以：
(一)、被告甲○○部分：被告只是小生意人，沒有恐嚇原告，被告
    只是請丙○○去與原告溝通，系爭土地移轉登記予甲○○是
    經過協商，乙○○也同意，並由被告拿30萬元給丙○○轉交
    給乙○○，乙○○才將系爭土地轉登記予甲○○，乙○○並
    包了2,000元紅包給丙○○ ，被告並未對原告施以強暴、脅
    迫或其他不正當之方法，若被告叫丙○○強暴脅迫乙○○，
    又何必支付30萬元予乙○○？乙○○若受到強暴脅迫而過戶
    ，豈可能悶不吭聲，而在事隔6個月後 （95年10月27日移轉
    登記，96年4月10日提出刑事告訴） 才向彰化地檢署提出刑
    事告訴，本件是因乙○○再向甲○○索求金錢不遂後，才藉
    詞提出刑事告訴，目的是向被告索取財物，刑事判決書認定
    不當，亦違反卷證資料，不足採信。本件依乙○○所陳，廖
    宜昺積欠甲○○約300多萬元 ，加上利息當不止此數目，系
    爭土地為偏僻之農地，價值約200萬元 ，甲○○若行使抵押
    權進行拍賣程序，其債權大於系爭土地拍賣價格，極可能因
    此承受而取得系爭土地所有權，且無須再支付其他對價，而
    乙○○亦可能因之未取得分文，惟仍必須移轉系爭土地所有
    權予甲○○，此中之利害關係，乙○○知之甚詳，且乙○○
    與甲○○係親戚關係，進行訴訟程序傷害親誼，因此乙○○
    衡量後，乃同意由甲○○支付30萬元而將土地移轉予甲○○
    ，此對乙○○並無不利，顯然係經過乙○○同意而為，是本
    件被告並無施行犯罪手法必要。再縱依刑事判決認定之事實
    ，惟本件被告既因乙○○承諾承受廖宜昺積欠甲○○之本金
    300萬元債務 ，甲○○才委託丙○○出面催討，是其過程中
    縱有不當之「脅迫行為」而犯罪，但衡情度理，其情節亦屬
    輕微，與民法第195條第1項所謂情節重大並不相符，原告依
    該規定請求，即有不合等語，資為抗辯。
(二)、被告丙○○部分：系爭土地本來就設定抵押權予甲○○，被
    告只是去跟原告溝通協調而已，並未恐嚇原告，若是去恐嚇
    原告，怎會拿30萬元給原告等語，資為抗辯。
三、經查：
(一)、原告主張廖宜昺（原名廖宜清）於83年間，因向甲○○借款
    ，而將其所有之系爭土地，及坐落彰化縣溪州鄉○○段 871
    地號等二筆土地，共同設定權利價值 800萬元之抵押權予甲
    ○○，作為擔保借款之用。嗣因廖宜昺另積欠原告乙○○借
    款及利息債務合計150萬元 ，無力清償，經與乙○○協商後
    ，約定由廖宜昺將上開土地所有權讓與乙○○，除用以抵償
    借款及利息債務外，乙○○亦同時負責清償廖宜昺積欠甲○
    ○之借款債務，廖宜昺旋於89年 2月24日將上開土地所有權
    移轉登記予原告即乙○○之妻丁○○。其後，甲○○得知廖
    宜昺未經其同意，擅自將上開土地所有權移轉登記予丁○○
    ，乃於95年7、8月間，前往雲林縣西螺鎮果菜市場，質問廖
    宜昺，經廖宜昺告知其與乙○○約定，由乙○○負責清償廖
    宜昺積欠甲○○之借款債務後，甲○○為使其借款債權得以
    順利受償，竟委由被告丙○○代為協商上開土地所有權移轉
    登記事宜，並與丙○○共同基於以脅迫使人行無義務之事之
    犯意聯絡，於95年10月初某日，由丙○○要求不知情之廖宜
    昺撥打電話與乙○○聯繫後，丙○○即帶同真實姓名年籍不
    詳之成年男子，前往彰化縣北斗鎮○○路北斗國中對面之異
    人館咖啡館，與乙○○、廖宜昺、廖宜昺之妻顧玉珠，共同
    協商借款債務處理事宜，乙○○原要求甲○○需代廖宜昺返
    還150萬元借款債務後 ，始願將上開土地所有權移轉登記予
    甲○○，嗣經協商後，乙○○雖同意將金額降至80萬元，然
    因丙○○不同意，而未能達成協議。翌日上午某時許，丙○
    ○復前往乙○○、丁○○所經營位在彰化縣溪州鄉○○路 ○
    段559號之寶貝屋檳榔攤 ，向乙○○、丁○○恫稱：甲○○
    說沒有那麼多錢，你多少拿一點，不然一毛錢都拿不到；土
    地要過戶給甲○○，否則要叫小弟去站衛兵或砸店等語；數
    日後，丙○○接續帶同具上開犯意聯絡之真實姓名年籍不詳
    成年男子，前往寶貝屋檳榔攤上址，向乙○○、丁○○恫稱
    ：該男子剛關出來，如果不去過戶，會再換另一批人來等語
    ；以此脅迫方式，致乙○○、丁○○均心生畏懼，不得已收
    受甲○○所給付、由丙○○所轉交之30萬元後，雖無義務仍
    於95年10月14日，依照丙○○之指示，將辦理上開土地所有
    權移轉登記所需文件交付予彰化縣溪州鄉不知情之某代書，
    將上開土地所有權移轉登記予甲○○之事實，業經被告甲○
    ○、丙○○在其被訴恐嚇等刑事案件警詢、偵查中、及在台
    灣彰化地方法院（下稱彰化地院）審理中自白部分事實外（
    被告甲○○部分見：彰化地檢署96年度他字第713 號偵查案
    卷第39-42頁 ，彰化地檢署96年度偵字第8740號偵查案卷第
    10、11頁，彰化地院96年度易字第1662號刑事案卷第24、25
    、53-56、107、108頁 。被告丙○○部分見：彰化地檢署96
    年度他字第713號案卷第45-48頁，彰化地檢署96年度偵字第
    8740號案卷第11-13頁 ，彰化地院96年度易字第1662號刑事
    案卷第25、53-56、107、108頁） ，並經證人廖宜昺在上開
    刑事案件偵訊中（見上開他字卷第10-12、35、36頁 ，上開
    偵字卷第36頁）、證人丁○○（見上開他字卷第27、28八頁
    ）、胡新鏡（見上開他字卷第28、29頁）在上開刑事案件偵
    訊中證述在卷，且經原告乙○○在偵訊、彰化地院審理中以
    證人身分證述在卷（見上開他字卷第26、27頁，上開偵字卷
    第35- 37頁、彰化地院刑事案卷第99-101頁），復有上開土
    地之土地所有權狀影本、土地登記謄本各1份 （見上開他字
    卷第5、6頁）、土地登記簿、土地買賣所有權移轉契約書影
    本各1份（見上開偵字卷第17-23頁）、甲○○之合作金庫銀
    行存摺影本1份（見上開偵字卷第26、27頁） 、彰化地院86
    年度促字第12651號支付命令及確定證明書各1紙（見上開偵
    字卷第40、41頁）、 廖宜昺所簽發之支票影本1紙（見上開
    偵字卷第42頁）、 彰化地院87年度票字第274號民事裁定及
    確定證明書各1紙（見上開偵字卷第43、44頁） 、廖宜昺所
    簽發之本票影本2紙（見上開偵字卷第45、46頁） 在上開刑
    事案卷為證，堪信為真。再被告二人因上開恐嚇及使人行無
    義務之事犯行，經本院刑事庭以97年度上易字1340號刑事判
    決為相同之認定，並判處被告二人罪刑，甲○○、丙○○應
    分別執行有期徒刑6月、8月一節，業經本院調閱上開刑事卷
    屬實，堪信為真實。被告二人辯稱未恐嚇原告，亦未以脅迫
    方式使原告移轉系爭土地之所有權等語，自無足取。
(二)、按因故意或過失，不法侵害他人之權利者，負損害賠償責任
    。不法侵害他人之身體、健康、名譽、自由、信用、隱私、
    貞操，或不法侵害其他人格法益而情節重大者，被害人雖非
    財產上之損害，亦得請求賠償相當之金額。民法第184條第1
    項前段、第195條第1項前段分別定有明文。又數人共同不法
    侵害他人之權利者，連帶負損害賠償責任，民法第185條第1
    項亦有明文。經查，被告恐嚇原告，並以脅迫方式使原告移
    轉系爭土地所有權予被告甲○○，既如前述，原告精神上因
    而受有極大痛苦，自得請求被告連帶賠償非財產上之損害。
    被告甲○○抗辯縱採認刑事判決認定之事實，惟因其與原告
    乙○○有親戚關係存在，因進行訴訟傷害親誼，原告乙○○
    衡量後始同意收受甲○○支付之30萬元並移轉系爭土地予甲
    ○○，是甲○○委託丙○○催討縱有不當之脅迫行為，其情
    節亦屬輕微，與民法第195條第1項規定應屬情節重大者不同
    ，原告依該條規定請求亦有不合等語。惟查，被告係以由丙
    ○○同自稱剛出獄之男子前往原告經營之檳榔攤恫嚇脅迫
    原告辦理過戶，及如原告不去辦理過戶，將會再換另一批人
    來檳榔攤站衛兵或砸店等方式，迫使原告提供過戶所需之文
    件資料供辦理過戶，其情節自屬重大，原告自得依民法第19
    5條第1項規定，就其非財產損害部分請求被告連帶賠償，被
    告甲○○辯稱本件情節輕微，與民法第195條第1項規定應屬
    情節重大者不同，原告依該條規定請求亦有不合等語，自無
    可採。本院審酌原告二人因被告上開侵權行為，被迫將系爭
    土地移轉登記予被告甲○○，其精神上所受痛苦至深，及乙
    ○○係高中畢業、蔡玟淑為國中畢業，二人目前開設檳榔攤
    ，名下有房屋、土地數筆，被告甲○○係國小畢業，目前經
    營貨運行，月收入平均3-5萬元 ，名下有房屋及土地，被告
    丙○○為國中畢業，原從事養豬工作，月收入約2萬元 ，名
    下無不動產等情，業經兩造在本院自陳在卷（見本院卷第21
    頁反面、第80頁、第96頁），並有稅務電子閘門財產所得調
    件明細表在卷為佐（見本院卷第27-44頁） ，認原告二人請
    求被告連帶賠償精神上損害金額於各10萬元之範圍內，為有
    理由，逾此數額之請求，為無理由。
四、綜上，原告基於侵權行為損害賠償請求權，請求被告連帶賠
    償其精神慰撫金各60萬元，及均自起訴狀繕本送達翌日即97
    年10月24日起算之法定遲延利息，於各10萬元及均自97年10
    月24日起依年息百分之5計算利息部分 ，洵屬正當，應予准
    許。逾上開金額之請求，為無理由，應予駁回。
五、本件事證已臻明確，兩造其餘攻擊防禦及舉證，經審核後，
    認對本件判決結果不生影響，不予一一論述，附此敘明。
據上論結，本件原告之訴，為一部有理由，一部無理由，依民事
訴訟法第79條、第85條第2項 ，判決如主文。
中    華    民    國    98    年    2     月    25    日
                  民事第六庭    審判長法  官  袁再興
                                      法  官  盧江陽
                                      法  官  陳賢慧
以上正本係照原本作成。
不得上訴。
                                      書記官  吳麗琴
中    華    民    國    98    年    2     月    26    日
                                                      Ｖ


司法院資訊處製作；財團法人民間司法改革基金會備份。
